臺灣高等法院臺中分院民事判決
108年度上字第302號
上  訴  人  張鳴溱  
            張秀禎  


共      同
訴訟代理人  江錫麒律師                      
            王炳人律師
共      同
複代理人    周銘皇律師                      
            柯宏奇律師                    
被上訴人    富爵大樓管理委員會

法定代理人  郭靜怡  
訴訟代理人  季佩芃律師                      
上列當事人間請求交付備用鑰匙事件，上訴人對於中華民國108
年3月8日臺灣苗栗地方法院106年度訴字第551號第一審判決提起
上訴，並為訴之追加及減縮，本院於110年9月7日言詞辯論終結
，判決如下：
    主  文
原判決主文第三、四、五項關於命上訴人交付如附圖二所示Ｄ木
門、Ｅ木門之備用錀匙，及該部分訴訟費用之裁判均廢棄。
上開廢棄部分，被上訴人在第一審之訴駁回。
其餘上訴駁回（原判決主文第一項更正如附件所示）。
甲○○應將坐落苗栗縣○○鎮○○段0000地號土地上如附圖二所示編號
G鐵捲門拆除，並將編號己（面積4.81平方公尺）土地騰空返還
全體共有人。
乙○○應將坐落苗栗縣○○鎮○○段0000○號建物上如附圖一所示編號I
木門拆除。
其餘追加之訴駁回。
第一、二審訴訟費用（含追加之訴部分）由甲○○負擔百分之18、
乙○○負擔百分之2，餘由被上訴人負擔。
    事實及理由
甲、程序方面：
    被上訴人原起訴聲明如原審判決主文第一至五項所示，上訴
    人提起上訴後，因地籍圖重測及本院再次履勘現場，將拆除
    之範圍予以更加具體、特定、並重新加以編號，且上訴人就
    處分權另為說明，被上訴人因此就上開聲明第一項更正及減
    縮聲明如附件所示，並撤回上開聲明第三、四、五項其中交
    付編號G鐵捲門之備用鑰匙部分，另追加起訴如下述追加起
    訴聲明（聲明變動內容見本院卷第218-219、223反面-224正
    面、260-261、309、305-306頁，所列地上物及空間以下均
    以附表簡稱稱之）。核被上訴人追加之訴與原訴均係基於被
    上訴人得否進出地下室維修公共設施及請求上訴人拆除擅自
    占用共有物所設置地上物之同一基礎事實，且與原訴使用之
    證據資料重複，不甚礙上訴人之防禦及訴訟之終結，符合民
    事訴訟法第446條第1項但書、第255條第1項但書第2款規定
    ，雖上訴人表示不同意追加起訴，仍應予准許。另因地籍圖
    重測及本院將拆除之範圍重新加以編號而更正起訴聲明部分
    ，屬更正事實上之陳述，非為訴之變更追加，毋庸上訴人同
    意。　
乙、實體方面：　　
壹、被上訴人主張：伊為門牌號碼苗栗縣○○鎮○○街00號富爵大樓
    （下稱系爭大樓）之管理委員會，上訴人甲○○於民國96年3
    月26日買受系爭大樓之地下室及一樓（即重測前苗栗縣○○鎮
    ○○段○○段000○000○號，重測後光復段0000、0000建號，下稱
    系爭地下室及專有一樓）、二樓，並將系爭地下室及專有一
    樓出租與上訴人乙○○經營古董藝品店。位於系爭地下室內之
    台電受電室、台電配電室、防空避難室、電梯緩降坑、陰井
    、消防池等公共設施（下稱系爭公共設施），於系爭大樓完
    工時已設置於系爭地下室，屬全體住戶生活利用上不可或缺
    之共用設施及發生火災、地震、颱風、水管爆裂等緊急事故
    時維護生命財產安全之避難處所，甲○○雖為系爭地下室所有
    權人，仍不得拒絕或妨害被上訴人進出系爭地下室維修系爭
    公共設施。而大樓一樓共有部分（即重測前苗栗縣○○鎮○○段
    ○○段000○號，重測後光復段0000號，下稱系爭共有建物）屬
    大樓住戶共有，上訴人無占有權源，竟在通往系爭地下室之
    樓梯間，由甲○○加裝B門、乙○○加裝I木門，並上鎖封閉，且
    甲○○設置乙儲藏室、①隔間，占用甲樓梯間、丁廁所及戊丙
    空間，上訴人復將系爭地下室之台電配電室D木門、台電受
    電室E木門上鎖，如遇突發事故，在上訴人無法立即配合打
    開門扇、通往地下室之情形下，勢將影響系爭大樓全體住戶
    生命安全，加上系爭大樓之電梯於106年6月間因機坑投影正
    下方未封閉完全而未通過安全檢查，上訴人亦拒絕被上訴人
    前往修繕改正。另地政人員再次測量後，發現系爭地下室甲
    ○○設置之G鐵捲門及使用之己部分，均屬大樓住戶共有之苗
    栗縣○○鎮○○段0000地號土地（重測前為竹南段一小段0000地
    號，下稱系爭土地）範圍，遭甲○○無權占有。爰依民法第76
    7條第1項前段、第821條規定，請求甲○○如附件所示內容及
    拆除I木門、G鐵捲門暨返還己土地，請求乙○○拆除I木門，
    另依本條例第6條第1項第3款、第2、3項規定，訴請上訴人
    容忍被上訴人進入系爭地下室維修系爭公共設施，依本條例
    第6條第1項第3款、第10條第2項規定，請求甲○○或乙○○交付
    D木門、E木門之備用錀匙（下稱系爭鑰匙）。
貳、上訴人則以：甲○○於96年3月26日買受專有一樓時，系爭共
    有建物上之地上物即已存在，且該地上物及所用空間，在系
    爭大樓興建完後即由系爭地下室、專有一樓住戶使用，為約
    定專用部分，並經當時共有人同意，應認共有人間已合意或
    默示成立分管契約，上訴人為有權占有。又系爭公共設施於
    系爭大樓興建時即設置在系爭地下室內，自甲○○取得系爭地
    下室所有權後，上訴人並無妨害被上訴人或其他住戶維護或
    使用系爭公共設施。且台電配電室內設有各住戶之電錶，台
    電人員前來抄錄電錶度數時，上訴人均會配合其作業，平日
    則由台電人員上鎖，上訴人或其他住戶均無法進入，自無維
    護之必要。各住戶之電力開關均設於各樓層內，若不幸遭遇
    火災，各層樓住戶自行開閉電力開關即可，毋庸至系爭地下
    室關閉總開關。況系爭大樓在左側入口處設有緊急爬梯，上
    訴人或住戶得將鐵柵欄掀起後，循該爬梯進入系爭地下室，
    以因應相關緊急狀況。本條例第6條第1項第3款並未規定管
    理委員會有權要求住戶交付備用鑰匙，且交付鑰匙後，上訴
    人之專有部分門戶大開，被上訴人亦無法確保保管鑰匙之人
    能即時在緊急危難時提供鑰匙，故交付鑰匙難認係損害最少
    之方法。另系爭大樓所設置之電梯係一樓至七樓，系爭地下
    室僅留有機坑，有關電梯之維修均在一樓以上，與系爭地下
    室無關。系爭大樓在興建之初該電梯機坑即未完全封閉，可
    提供苗栗縣政府原核准1樓及B1層使用執照平面圖，即得依
    該核准圖據以辦理，被上訴人卻執意封閉電梯井正下方機坑
    ，損害上訴人權利甚鉅等語，資為抗辯。 
叄、原審為被上訴人勝訴之判決，除減縮部分外判命：㈠如附件
    所示。㈡上訴人應容許被上訴人及被上訴人委任之修繕工人
    進入系爭地下室，維護修繕該地下室內之系爭公共設施，不
    得禁止。㈢甲○○應將系爭鑰匙交付被上訴人。㈣乙○○應將系爭
    鑰匙交付被上訴人。㈤前二項所命給付範圍，如有一上訴人
    給付，其他上訴人於其給付範圍内免其給付義務。上訴人不
    服，提起上訴，並上訴聲明：㈠原判決廢棄。㈡被上訴人第一
    審之訴駁回。被上訴人則答辯聲明：上訴駁回。另被上訴人
    追加起訴聲明：㈠甲○○應將如附圖二所示編號G鐵捲門拆除，
    並將編號己部分（4.81平方公尺）土地騰空返還與系爭土地
    全體共有人。㈡甲○○應將附圖一所示編號I木門拆除。㈢乙○○
    應將附圖一所示編號I木門拆除。㈣前項所命拆除I木門部分
    ，如有一上訴人給付，其他上訴人於其給付範園内免其給付
    義務。上訴人答辯聲明：追加之訴駁回。
肆、不爭執事項及本件爭點（見本院卷第224頁反面-225頁、第3
    05頁反面，並依卷證資料作文字調整）：  
一、兩造不爭執事項： 　　
  ㈠甲○○為系爭大樓之系爭地下室、專有一樓、二樓之區分所有
    權人，現地下室由乙○○向甲○○承租。一樓現為古董藝品店，
    地下室為古董藝品店之倉庫。
  ㈡系爭大樓之系爭公共設施均設系爭地下室。系爭地下室現況
    如原審判決附圖所示。
  ㈢系爭大樓106年電梯例行性安全檢查未通過。
  ㈣大樓一樓通往系爭地下室之樓梯間附近現設置有Ｂ門、乙儲藏
    室、丁廁所、Ｃ玻璃木門、Ｊ鐵捲門、Ｉ木門，相關位置如附
    圖一、二所示。Ｂ、乙為甲○○所有，Ｉ為乙○○所設置。　
二、本件爭點：
　㈠系爭共有建物如附圖一及附表所示甲樓梯間、乙儲藏室、①隔
    間、B門、I木門、丁廁所、戊丙空間（下稱系爭空間），是
    否系爭大樓所有人間有默示分管協議由甲○○約定專用？
　㈡被上訴人依民法第767條第1項前段、中段、第821條規定，請
    求甲○○拆除乙儲藏室、①隔間、B門、I木門、G鐵捲門，並將
    上開範圍，連同甲樓梯間、丁廁所、戊丙空間、己土地，一
    併返還，有無理由？
  ㈢被上訴人依民法第767條第1項前段、中段、第821條規定，請
    求乙○○拆除I木門，有無理由？
  ㈣被上訴人依本條例第6條第1項第3款、第2、3項規定，請求上
    訴人應容許被上訴人及被上訴人委任之修繕工人進入系爭地
    下室，維護修繕系爭公共設施，不得禁止，有無理由？
　㈤被上訴人依本條例第6條第1項第3款、第10條規定，請求甲○○
    或乙○○交付系爭鑰匙，有無理由？
伍、本院判斷：
一、系爭空間並無明示或默示分管協議由甲○○約定專用：
　㈠按分管契約，係共有人就共有物之使用、收益或管理方法所
    成立之協議，應由共有人全體共同協議訂定之。又共有物分
    管之約定，不以訂立書面為要件，倘共有人間實際上劃定使
    用範圍，對各自占有管領之部分，互相容忍，對於他共有人
    使用、收益，各自占有之土地，未予干涉，已歷有年所，即
    非不得認有默示分管契約之存在。惟此默示分管協議，仍須
    共有人間實際上已劃定使用範圍，對各自占有管領之部分，
    互相容忍，對於他共有人使用、收益，各自占有之土地，未
    予干涉，始足當之。單純沈默或不明情況而不知主張權利，
    自不能因占用期間久遠，即認有默示分管協議存在。
　㈡系爭共有建物屬系爭大樓區分所有權人共有，系爭空間位在
    系爭共有建物範圍內之情，有被上訴人所提建物登記第一類
    謄本足憑（見本院卷第178頁），並經原審及本院勘驗現場
    製有勘驗筆錄，暨苗栗縣竹南地政事務所測繪107年12月3日
    鑑定圖及附圖一之109年12月16日鑑定圖附卷可稽（見原審
    卷一第229-234頁、卷二第117頁、本院卷第192-193、196頁
    ），堪信為真。上訴人主張系爭空間已約定或有默示分管協
    議由甲○○專用等語，為被上訴人所否認，應由上訴人就此事
    實舉證證明。查系爭大樓完工於80年10月28日，81年3月17
    日取得使用執照，甲○○於96年間登記取得專有一樓及系爭地
    下室之所有權，且系爭大樓一樓西側及北側為甲○○所有之專
    用一樓，東南側為系爭共有建物，設置有電梯、上下樓樓梯
    及丁廁所，系爭地下室雖為甲○○所有，但其用途登記為餐飲
    防空避難室，其內並設有系爭公共設施等情，有使用執照存
    根聯、專有一樓及系爭地下室建物登記第一類謄本、苗栗縣
    政府108年11月4日府商建字第0000000000號函檢送系爭大樓
    (81)栗建管竹字第33號使用執照全卷可佐（見原審卷一第57
    1、187-193頁、本院卷第58頁及外放執照卷），亦堪認定。
    而依上開使用執照卷內一樓平面圖所示，系爭空間上並無設
    置乙儲藏室、①隔間、B門、I木門等物，可見該等地上物均
    為使用執照核發後增設之違建物。且設置該等地上物後，將
    使系爭空間成為甲○○專有一樓及系爭地下室之整體專用空間
    ，足以排除其他區分所有權人使用系爭空間，重點尤在被上
    訴人無法進入系爭地下室管理及維修系爭公共設施，並違反
    系爭地下室防空避難用途，恐生公共安全之危害，核此情節
    ，難認上訴人主張可信。況系爭共有建物占系爭大樓一樓比
    例不大，系爭空間又占用系爭共有建物約一半（詳附圖一）
    ，占用結果並致住戶僅能使用電梯及上樓樓梯口之範圍，大
    幅減損大樓玄關基本作用，以甲○○僅有系爭共有建物7分之1
    應有部分（見本院卷第178頁建物謄本），且本專用一樓大
    部分面積，實無特別理由可認系爭大樓其他多數區分所有權
    人願再協議讓出系爭共有建物約2分之1面積供甲○○專用，足
    見上訴人主張不合理。且參諸系爭大樓之規約（見原審卷一
    第131-143頁），並無甲○○得專用系爭空間之約定相關記載
    ，益顯分管協議之事要無所據。況被上訴人另案對甲○○訴請
    給付管理費事件中，甲○○主張系爭公共設施使用系爭地下室
    ，其維修管理費用應由全體大樓住戶負擔，不應計入其管理
    費計算，經原審法院以109年度簡上字第19號判認系爭公共
    設施使用系爭地下室屬約定共用部分，系爭大樓區分所有權
    人會議決議由甲○○單獨負擔管理費之決議無效，而駁回被上
    訴人之請求等節，業據本院調閱上開事件卷宗核對無訛。則
    系爭地下室既有約定共有部分存在，而系爭空間又為通往系
    爭公共設施之路徑，益見被上訴人無可能同意由甲○○專用，
    而甲○○在另案所為抗辯既認有理，於本案再主張專用系爭空
    間，將致系爭公共設施難以維修，自非有理。
　㈢又證人即住戶０００於原審證稱：伊86至87年間在系爭大樓長期
    定居，搬來時一樓及地下室租給葛萊佛幼稚園營業，當時沒
    有鐵捲門，進幼稚園有二道玻璃門，第一道門是內部門會上
    鎖，進去就是幼稚園，是區隔幼稚園跟外面空間，第二道門
    不上鎖，進去就可以到地下室；是藝品店來以後突然加裝鐵
    捲門，當時住戶有跟藝品店反應有危險，但她們還是裝等語
    ，並繪製簡圖供參（見原審卷一第473-477、507頁）。證人
    即住戶０００於原審證稱：伊87年成為住戶，鐵捲門是古董店
    來的時候才設置，廁所是公用，在幼稚園旁邊可以進去，電
    梯旁有小閘門沒有管制，可以下去地下室等語（見原審卷二
    第13-19頁）；證人０００於原審證稱：伊92至93年間任職葛萊
    佛幼兒園所長，幼兒園位在系爭大樓一樓，地下室是防空避
    難室，沒有在使用，伊任職期間沒有這個鐵門（指原審卷一
    第243-245頁照片所示鐵捲門），因為平常小朋友安親班也
    要從這個門所在地方出入，一樓樓梯間與幼兒園間有一個柵
    欄，在住戶電梯跟幼兒園分界點上，柵欄是把手伸過去就可
    以打開，柵欄再進去有一個玻璃門，是在廁所還要進來的地
    方，再裡面才是幼兒園櫃台等語，並繪製簡圖存卷（見原審
    卷二第69-75、91頁）。核上開證人所述，益見上訴人所陳
    不實。至上訴人所舉證人０００、０００雖為系爭大樓之起造人（
    見原審卷一第573、575頁），惟該2人無法代表全體起造人
    或全體原始區分所有權人為何分管協議之約定，事所當然。
    且０００於原審證稱：一樓樓梯間要進入一樓跟地下室中間鐵
    門，是伊跟建商說要做鐵門，建商直接幫伊蓋好，當時伊做
    幼稚園使用要隔離起來，當時建商說會跟其他承購戶講，到
    底有無講伊不曉得，伊出售給甲○○就是現況交屋，鐵門也是
    給她等語（見原審卷一第463-469頁），並未具體說明何人
    間成立分管協議及分管範圍為何；０００於原審證稱：鐵門是
    大樓興建時三樓的黃火榮設置的，目的在區隔一樓跟地下室
    ，當時起造人沒有不同意等語，但對細節諸多不詳或稱僅是
    伊猜測（見原審卷一第533-543頁），均不足為上訴人有利
    論證。又參諸０００係出售房屋予甲○○之前手，乙○○並自承：
    骨董店實際是合夥，合夥人包含０００等語（見原審卷一第533
    頁），及96年10月20日自由時報電子報曾登載０００在系爭大
    樓一樓設立占地400坪藝術中心擺放骨董之事（見原審卷一
    第687頁），以專用一樓登記室內面積480.39平方公尺，加
    計系爭地下室面積759.11平方公尺，總計約375坪（見原審
    卷一第191、187頁），多出25坪容有占用系爭共有建物之嫌
    等情，堪認０００對本件訴訟結果顯有利害關係，其證詞難以
    採用。另證人０００於原審證稱：伊83、84年在一樓經營幼稚
    園就有鐵門等語（見原審卷一第545-551頁），因單就鐵門
    之設置問題，不足推證分管協議之事實，此證詞亦難憑認。
    況上訴人於原審具狀辯稱：甲○○係於買受後為保障自身權益
    而在原證四該處設置鐵門等語（見原審卷一第181頁，原證
    四見同卷第48頁，被上訴人書狀註明係一樓通往地下室梯間
    的鐵門照片）；乙○○於原審自承：玻璃木門前方出來的鐵捲
    門，是伊等自己增設，因為古董店內古董價值非凡，所以伊
     等又增設這個鐵捲門，它跟81年所施作的鐵捲門不同，這
    個鐵捲門從96年伊等搬進去後一直都在，開關在裡面等語（
    見原審卷二第129頁）。再依附圖及不爭執事項㈣所示，B門
    之木門（鐵捲門）往西經過樓梯及丁廁所，至系爭共有建物
    與甲○○專有一樓交界處，尚有C玻璃木門及J鐵捲門（未占用
    系爭共有建物），可知兩造及證人爭執之場所，確有二道鐵
    捲門，綜合其等所陳，B門應為骨董店開立後所設置，乙儲
    藏室、①隔間則無證據顯示在系爭大樓興建之初即存在。加
    以上訴人於本院不爭執B門及乙儲藏室為甲○○所有，Ｉ木門為
    乙○○所設置（見不爭執事項㈣），均證B門內之系爭空間係在
    96年間甲○○買受專有一樓及系爭地下室，同時乙○○與０００等
    合夥開設古董店時，始設置該等地上物予以圈圍成上訴人自
    己使用。核諸當時情事，甲○○顯未得住戶同意，亦無系爭空
    間上之地上物自大樓興建完成以來均存在之事實，上訴人前
    揭抗辯難以信實。
　㈣綜上，上訴人主張甲○○於96年3月26日買受系爭大樓一樓時，
    系爭空間上之地上物即已存在，係在系爭大樓興建完後即由
    系爭地下室、專有一樓住戶使用，系爭大樓所有人間成立明
    示或默示分管協議由甲○○約定專用等語，與事實不符，不能
    採信。　　　　
二、被上訴人本於共有物返還請求權，請求甲○○拆除乙儲藏室、
    ①隔間、B門、G鐵捲門，並將上開範圍，連同甲樓梯間、丁
    廁所、戊丙空間、己土地，一併返還，有理由；請求甲○○拆
    除I木門，無理由：
　㈠按各共有人按其應有部分，對於共有物之全部雖有使用收益
    之權，惟共有人如欲對共有物之特定部分使用收益，仍須徵
    得他共有人全體之同意，非謂共有人得對共有物之全部或任
    何一部有自由使用收益之權利，如共有人不顧他共有人之利
    益而就共有物之全部或一部，任意為使用收益，即屬侵害他
    共有人之權利；於此情形，共有人得就共有物全部，而為所
    有權之請求（最高法院62年台上字第1803號、17年上字第21
    7號裁判要旨參照）。
　㈡查系爭空間設置之B門及乙儲藏室為甲○○所有，I木門為乙○○
    所設置等情，為兩造所不爭執（見不爭執事項㈣）。且上訴
    人稱甲○○買系爭地下室時有包含G鐵捲門及己部分位置；①隔
    間之事實上處分權，甲○○自０００受讓時有一起買等語（見本
    院卷第307頁反面），上訴人於原審亦不爭執①隔間為甲○○所
    有（見原審卷二第133頁正面）。足見乙儲藏室、①隔間、B
    門、G鐵捲門，甲○○均為有事實上處分權之人，而I木門係乙
    ○○所設置，乙○○就I木門有事實上處分權，甲○○就I木門無處
    分權。系爭共有建物屬系爭大樓區分所有權人共有，系爭空
    間位在系爭共有建物範圍內，而系爭空間，系爭大樓住戶間
    並無明示或默示分管協議由甲○○約定專用，有如前述，則被
    上訴人主張甲○○無權占有系爭空間，即屬有據。又系爭土地
    屬系爭大樓住戶共有，G鐵捲門及己部分位於系爭土地上等
    情，有土地登記第二類謄本及本院會同苗栗縣竹南地政事務
    所人員勘驗現場測製有109年12月16日鑑定圖即附圖二在卷
    足憑（見本院卷第262頁反面-268頁反面、第197頁）。甲○○
    未說明舉證其G鐵捲門及使用己部分有何占有系爭土地之權
    源，自屬無權占有。則被上訴人依民法第767條第1項前段、
    中段、第821條規定，請求甲○○拆除乙儲藏室、①隔間、B門
    ，並將上開範圍，連同甲樓梯間、戊丙空間一併騰空返還、
    丁廁所一併返還系爭共有建物之全體共有人，將G鐵捲門拆
    除及己土地返還系爭土地全體共有人，為有理由。又甲○○就
    I木門無處分權，被上訴人請求甲○○拆除I木門，於法不合，
    就本項給付併請求如有一上訴人給付，其他上訴人於其給付
    範園内免其給付義務，亦無從准許，均應駁回。
三、被上訴人本於共有物返還請求權，請求乙○○拆除I木門，有
    理由：乙○○就I木門有事實上處分權，且無權占有系爭共有
    建物，有如前述，則被上訴人依民法第767條第1項前段、中
    段、第821條規定，請求乙○○拆除I木門，為有理由。惟就本
    項給付併請求如有一上訴人給付，其他上訴人於其給付範園
    内免其給付義務部分，因本院駁回甲○○拆除I木門部分，則
    此部分請求即屬無據，併予駁回。
四、上訴人應容許被上訴人及其委任之修繕工人進入系爭地下室
    ，維護修繕系爭公共設施，且不得禁止：　　
  ㈠按區分所有權人對專有部分之利用，不得有妨害建築物之正
    常使用及違反區分所有權人共同利益之行為。管理負責人或
    管理委員會因維護、修繕共用部分或設置管線，必須進入或
    使用住戶專有部分或約定專用部分時，住戶不得拒絕；前項
    第2款至第4款之進入或使用，應擇其損害最少之處所及方法
    為之，並應修復或補償所生損害；住戶違反第一項規定，經
    協調仍不履行時，住戶、管理負責人或管理委員會得按其性
    質請求各該主管機關或訴請法院為必要之處置。共有及共用
    部分之清潔、維護、修繕及一般改良，為管理委員會之職務
    。本條例第5條、第6條第1項第3款、第2項、第3項、第36條
    第2款分別定有明文。系爭大樓規約第18條第3款、第23條第
    1項第1款亦有相仿之約定。又共用部分包括約定共用部分在
    內，均係為全體區分所有權人之利益而供所有住戶使用，因
    此管理委員會維護、修繕共用部分之行為，自屬對全體住戶
    有利之公益行為，因此本條例第6 條第1 項第3 款規定之共
    用部分，解釋上應包括約定共用部分在內。
　㈡查被上訴人係系爭大樓各區分所有權人依本條例所成立之管
    理委員會，並經報請苗栗縣竹南鎮公所同意備查，有該所函
    文在卷可按（見原審卷一第148至149頁）。而系爭公共設施
    皆是為全體區分所有權人之利益而設置之公共設施，甲○○於
    另案亦主張系爭公共設施之維修管理費用應由全體大樓住戶
    負擔，另案並認系爭公共設施使用系爭地下室屬約定共用部
    分，有如前述，則被上訴人為維護修繕系爭公共設施，必須
    會同並委請工人進入或使用系爭地下室時，上訴人依本條例
    第6條第1項第3款規定及系爭大樓規約第18條第3款約定，自
    不得拒絕。上訴人雖抗辯從未阻礙被上訴人維護使用系爭公
    共設施，然上訴人無權占用系爭空間，實已致被上訴人無法
    順利進入系爭地下室維護修繕系爭公共設施，是被上訴人依
    本條例第6條第1項第3款、第2、3項規定，請求上訴人應容
    許被上訴人及被上訴人委任之修繕工人進入系爭地下室，維
    護修繕系爭公共設施，不得禁止，即有理由。至上訴人辯稱
    系爭大樓在左側入口處設有緊急爬梯，上訴人或住戶得將鐵
    柵欄掀起後，循該爬梯進入系爭地下室，以因應相關緊急狀
    況等語。經核上訴人所指該處之照片結果（見原審卷一第20
    3-205、235-241頁），其路徑須自一樓地面打開鐵柵欄爬下
    鐵梯後，往西方向打開G鐵捲門再通過己部分，才能進入系
    爭地下室，其通行有諸多障礙且甚危險，自非可採。
五、被上訴人請求上訴人交付系爭鑰匙，無理由：
　  被上訴人請求上訴人交付系爭鑰匙，係以甲○○占用一樓通往
    系爭地下室之系爭空間，並加裝B門及乙○○設置I木門上鎖封
    閉，致被上訴人無法進入系爭地下室維修系爭公共設施，影
    響系爭大樓全體住戶生命安全為由。惟系爭鑰匙係指設在系
    爭地下室之台電配電室D木門、台電受電室E木門之備用鑰匙
    ，本院既判命上訴人分別拆除占用系爭空間之地上物及騰空
    返還系爭空間予被上訴人，且上訴人應容許被上訴人及其委
    任之修繕工人進入系爭地下室，維護修繕系爭公共設施，不
    得禁止，則上訴人任何妨害被上訴人維修系爭公共設施之行
    為，自包括將D木門及E木門上鎖致被上訴人或其委請之工人
    無法進入系爭地下室維修系爭公共設施之情形，本無再交付
    系爭鑰匙之必要。況被上訴人並未主張D木門及E木門為上訴
    人所設置及所有，難認上訴人有何權利可打造備用鑰匙交付
    被上訴人。且D木門及E木門究竟有無上鎖、上訴人有無持有
    該等門之鑰匙等節，兩造始終爭執，未見被上訴人確實舉證
    以明，而門鎖隨時可更換，顯然被上訴人所請求交付之系爭
    錀匙無法特定，不能強制執行，其請求於法不合。綜上，足
    認被上訴人此部分請求核無必要，亦非屬本條例第6條第2項
    規定之損害最少方法，復難以強制執行，是被上訴人依本條
    例第6條第1項第3款、第10條規定，請求上訴人交付系爭鑰
    匙，為無理由。　
六、綜上所述，兩造間無分管協議存在，附表所列地上物及空間
    均屬無權占有系爭共有建物或系爭土地，是被上訴人本於共
    有物返還請求權，請求甲○○應將乙儲藏室、①隔間拆除騰空
    返還，甲樓梯間、戊丙空間騰空返還，B門拆除，丁廁所返
    還與系爭共有建物全體共有人；依本條例第6條第1項第3款
    、第2、3項規定，請求上訴人應容許被上訴人及被上訴人委
    任之修繕工人進入系爭地下室，維護修繕該地下室內之系爭
    公共設施，不得禁止，為有理由，應予准許；逾此部分之請
    求（即請求甲○○或乙○○交付系爭鑰匙部分），為無理由，應
    予駁回。從而原審就減縮部分外超過上開應予准許部分，為
    上訴人敗訴之判決，自有未洽，上訴意旨指摘原判決此部分
    不當，求予廢棄改判，為有理由，爰由本院廢棄改判如主文
    第二項所示。至於上開應准許部分，原審為上訴人敗訴之判
    決，並無不合。上訴人仍執陳詞，指摘原判決此部分不當，
    求予廢棄改判，為無理由，應駁回其上訴，並更正如附件所
    示。至被上訴人追加之訴部分，本於共有物返還請求權，請
    求甲○○應將系爭土地上如附圖二所示編號G鐵捲門拆除，並
    將編號己部分（4.81平方公尺）騰空返還與系爭土地全體共
    有人，乙○○應將系爭共有建物上如附圖一所示編號I木門拆
    除，為有理由，應予准許，逾此部分之請求則無理由，應予
    駁回。
七、本件事證已臻明確，兩造其餘攻擊或防禦方法及所提證據，
    經斟酌後，均與本院心證之形成，不生影響，爰不一一再加
    以論述，併此敘明。
陸、據上論結，本件上訴及追加之訴均一部有理由，一部無理由
    ，爰判決如主文。
中　　華　　民　　國　　110 　年　　9 　　月　　28  　日
　　　　　　　　民事第一庭    審判長法　官  張瑞蘭
　　　　　　　　　　　　　　　　    法　官  廖穗蓁
　　　　　　　　　　　　　　　　    法　官  黃綵君
正本係照原本作成。
上訴人不得上訴，被上訴人得上訴。
如不服本判決，應於收受送達後20日內向本院提出上訴書狀，其
未表明上訴理由者，應於提出上訴後20日內向本院補提理由書狀
（均須按他造當事人之人數附繕本）。因疫情而遲誤不變期間，
得向法院聲請回復原狀。
上訴時應提出委任律師或具有律師資格之人之委任狀；委任有律
師資格者，另應附具律師資格證書及釋明委任人與受任人有民事
訴訟法第466條之1第1項但書或第2項所定關係之釋明文書影本。
如委任律師提起上訴，應一併繳納上訴裁判費。
　　　　　　　　　　　　　　　　    書記官  趙郁涵

中　　華　　民　　國　　110 　年　　9 　　月　　28　　日
附件：
原判決主文第一項更正如下：
甲○○應將坐落苗栗縣○○鎮○○段0000○號建物上如附圖一（即００縣０
０地政事務所民國109年12月16日鑑定圖）所示編號乙（儲藏空間
、面積10.46平方公尺）及一樓牆壁隔間拆除並騰空返還；編號
甲（樓梯間、走道，面積15.25平方公尺）、編號戊（公設樓梯
間、面積11.39平方公尺）、編號丙（此樓梯間為地面一層通往
地下一層之空間、面積7.63平方公尺）騰空返還；編號Ｂ木門（
鐵捲門）拆除；編號丁（廁所、面積9.55平方公尺）返還與上開
建物全體共有人。

附表
一、更正建號及地號為重測後之建號及地號
重測前：００縣００鎮００段一小段    地號(共有) 建號(1樓共有） 建號(1樓專有） 建號（地下室） 0000 000 000 000 重測後：００縣００鎮光復段    0000 0000 0000 0000 
二、更正、減縮、撤回：
系爭共有建物（0000建號）        簡稱 名稱 起訴聲明原審判准  二審-更正  二審-減縮    面積(㎡) 給付內容 編號 面積㎡ 程序 請求 甲樓梯間 樓梯間 走道 25.71 拆除 騰空 返還 甲 15.25 減縮 騰空返還 乙儲藏室 儲藏空間   乙 10.46 相同  ①隔間 一樓牆壁隔間 無     相同  Ｂ門 Ｂ木門 (鐵捲門) 無  Ｂ  減縮 拆除 丁廁所 廁所 9.55 騰空返還 丁  減縮 返還 戊丙空間 公設樓梯間 11.39  戊  相同   此樓梯間為地面一層通往地下一層之空間 7.63  丙  相同  系爭地下室（0000建號）        Ｇ鐵捲門  無 交付錀匙   撤回  Ｄ木門  無 交付錀匙    相同 Ｅ木門  無 交付錀匙    相同 
三、（二審）追加起訴：
位置 簡稱-名稱 面積㎡ 請求內容 一樓共有（1438建號） Ｉ木門(往地下室入口門) 無 拆除 1360地號土地 (地下層) Ｇ鐵捲門 無 拆除  己土地 4.81 騰空返還